【裁判字號】    98,勞簡上,3
【裁判日期】    981203
【裁判案由】    給付違約金
【裁判全文】
臺灣士林地方法院民事判決             98年度勞簡上字第3號
上  訴  人  甲○○
訴訟代理人  劉敏卿律師
被  上訴人  涂序傑即中華動物醫院
訴訟代理人  乙○○
上列當事人間請求給付違約金事件，上訴人對於中華民國98年2
月18日本院士林簡易庭97年度士勞簡字第11號第一審判決提起上
訴，本院於98年11月19日言詞辯論終結，判決如下：
    主      文
原判決關於命上訴人給付被上訴人部分，並該部分假執行之宣告
，暨訴訟費用之裁判均廢棄。
上開廢棄部分，被上訴人在第一審之訴駁回。
第一、二審訴訟費用共計新臺幣捌仟佰捌拾伍元，由被上訴人
負擔。
    事實及理由
一、被上訴人起訴主張：上訴人自民國97年4 月1 日起受僱於被
    上訴人擔任獸醫師，雙方並於當日簽立中華動物醫院獸醫師
    聘任契約書（下稱聘任契約書），依聘任契約書第2 條第3
    項之約定，上訴人服務未滿1 年片面終止合約，應賠償被上
    訴人新臺幣（下同）5,000 元，並退回被上訴人所支付之薪
    資及獎金之一半，另依該契約第2 條第9 項之約定，上訴人
    如違反該契約書之約定者，除依據醫院管理規章及獎懲辦法
    終止契約外，尚應支付被上訴人30萬元懲罰性違約金。又上
    訴人服務未滿1 年，即於97年9 月2 日擅自離職，依聘任契
    約書之約定，自應賠償被上訴人5,000 元，並退回被上訴人
    所支付薪資及獎金之一半共100,851 元，另應給付懲罰性違
    約金30萬元，合計405,851 元。爰依聘任契約書之約定，訴
    請上訴人給付被上訴人405,851 元，及自起訴狀繕本送達翌
    日起至清償日止，按年息5%計算之利息等語（原審判令上訴
    人應給付被上訴人25萬元及其遲延利息，並駁回被上訴人其
    餘之訴，駁回部分被上訴人並未表示不服，業已確定）。
二、上訴人則以：(一)被上訴人所定之上班時間為每週6 天、每天
    自上午9 時至下午9 時30分，且於上訴人離職時違法扣減薪
    資，顯已違反勞動基準法第30條、第22條第2 項、第26條等
    規定，且未依雙方之約定，聘任2 位以上之獸醫師，與上訴
    人分班輪值，更未依聘任契約書第3 條第1 項之約定，為其
    辦理健保，則上訴人自得依勞動基準法第14條第1 款、第6
    款之規定，不經預告即終止勞動契約。又上訴人終止合約前
    ，曾多次告知被上訴人，被上訴人自知無法依其要求改善就
    業環境，遂同意其離職，並於其離職時扣減8 月份之薪資9,
    000 元，故上訴人並非片面終止合約，自無聘任契約書第2
    條第3 項、第9 項之適用。(二)縱鈞院認上訴人係片面終止合
    約，被上訴人亦僅得依聘任契約書第2 條第3 項之約定，請
    求其賠償違約金5,000 元及退回薪資及獎金之一半，至聘任
    契約書第2 條第9 項之約定，則係針對「服務未滿1 年片面
    終止合約」以外之情形，應無適用之餘地，是被上訴人依該
    項約定請求上訴人賠償30萬元，顯屬無據。(三)本件違約金之
    金額過高，應予酌減等語，資為抗辯。
三、原審對於被上訴人之請求，判決上訴人應給付被上訴人25萬
    元，及自97年11月25日起至清償日止，按年息5%計算之利息
    ，並依職權為假執行之宣告，另駁回被上訴人之其餘請求。
    上訴人就其敗訴部分，提起上訴，並聲明：(一)原判決不利於
    上訴人部分廢棄。(二)上開廢棄部分，被上訴人在第一審之訴
    駁回。被上訴人就原審判決其敗訴部分，並未上訴聲明不服
    ，該部分應已確定；另就上訴人上訴部分則聲明：駁回上訴
    。
四、兩造不爭執之事實：
    上訴人自97年4 月1 日起受僱於被上訴人擔任獸醫師，雙方
    並於當日簽立中華動物醫院獸醫師聘任契約書，嗣上訴人於
    同年9 月2 日離職。
五、本件經依民事訴訟法第270 條之1 第1 項第3 款規定，整理
    並協議簡化爭點後，兩造同意協議簡化後之爭點為：（本院
    卷第109頁）
  (一)被上訴人依聘任契約書第2 條第3 項之約定，請求上訴人賠
    償5,000 元，並退回薪資及獎金之一半共100,851 元，有無
    理由？
  1.上訴人是否任職未滿1 年即片面終止合約？其終止契約有無
    正當理由？
  2.上訴人任職期間所領取之薪資及獎金金額為何？
  3.上開違約金之約定，是否過高而應予酌減？
  (二)被上訴人得否依聘任契約書第2 條第9 項之約定，請求上訴
    人賠償30萬元？該違約金之約定是否過高而應予酌減？
六、本院得心證之理由：
  (一)被上訴人依聘任契約書第2 條第3 項之約定，請求上訴人賠
    償5,000 元，並退回薪資及獎金之一半共100,851 元，有無
    理由？
  1.上訴人是否任職未滿1 年即片面終止合約？其終止契約有無
    正當理由？
  (1)查上訴人自97年4 月1 日起受僱於被上訴人擔任獸醫師，嗣
    於同年9 月2 日離職乙節，為兩造所不爭執，上訴人雖辯稱
    其離職係經被上訴人同意，並非片面終止勞動契約云云，然
    其就此有利於己之事實，並未提出任何證據證明，已難信為
    真實；且被上訴人所稱其早已排定出國計畫，故曾要求上訴
    人至少待其返國後再離職，惟上訴人仍執意於9 月2 日離職
    ，致其於出國期間休診17日等情，亦有其提出之電子郵件及
    護照影本等在卷足參（本院卷第106 、107 頁），尚堪信為
    真，是上訴人主張其於97年9 月2 日離職乃獲被上訴人同意
    ，並非片面終止勞動契約云云，要非可採。
  (2)按獸醫服務業自80年10月7 日起，即經行政院勞工委員會公
    告適用勞動基準法，且依兩造所簽聘任契約書之內容觀之，
    上訴人有遵守被上訴人管理規章及獎懲辦法之義務，並需接
    受被上訴人所安排之相關訓練，此有該聘任契約書影本1份
    在卷可憑（原審卷第8 頁），兩造亦不爭執上訴人需依被上
    訴人所定工作時間按時上下班，並接受被上訴人之監督考核
    ，則兩造間之勞動契約自具有從屬性，而應適用勞動基準法
    之相關規定，合先敘明。再按，雇主違反勞動契約或勞工法
    令，致有損害勞工權益之虞者，勞工得不經預告終止契約，
    勞動基準法第14條第1 項第6 款定有明文。又上開規定既為
    勞動基準法賦予勞工之勞動契約終止權，且依該法第1 條之
    規定，應屬勞雇間勞動條件之最低標準，自不容雇主以其他
    方式剝奪或限制勞工此一終止權之行使，故兩造所簽聘任契
    約書第2 條第3 項雖約定上訴人如服務未滿1 年即片面終止
    合約，應賠償被上訴人5,000 元，並退回薪資及獎金之一半
    ，然在解釋上，應限於上訴人無正當理由任意終止契約之情
    形，而不包括依前述規定終止勞動契約之情況，否則若認上
    訴人依法終止勞動契約後，仍須按約定賠償被上訴人，無異
    使上訴人之終止權受到不當限制，殊有違勞動基準法保障勞
    工權益之宗旨。本件上訴人主張其終止勞動契約係基於勞動
    基準法第14條第1 項第6 款之規定，並非無故任意終止，雖
    為被上訴人所否認，然查：
  按勞工每日正常工作時間不得超過8 小時，每2 週工作總時
    數不得超過84小時。前項正常工作時間，雇主經工會同意，
    如事業單位無工會者，經勞資會議同意後，得將其2 週內2
    日之正常工作時數，分配於其他工作日。其分配於其他工作
    日之時數，每日不得超過2 小時。但每週工作總時數不得超
    過48小時。第1 項正常工作時間，雇主經工會同意，如事業
    單位無工會者，經勞資會議同意後，得將8 週內之正常工作
    時數加以分配。但每日正常工作時間不得超過8 小時，每週
    工作總時數不得超過48小時。第2 項及第3 項僅適用於經中
    央主管機關指定之行業。勞動基準法第30條第1 至3 項定有
    明文。查本件上訴人主張其工作時間為每週6 天，每天自上
    午9 時至下午9 時30分乙節，雖為被上訴人所否認，辯稱中
    午12時至下午2 時及下午6 時至下午7 時均為休息時間，不
    應計入工作時數云云，然縱認被上訴人所述屬實，上訴人之
    工作時間仍超過上開法條所定之最高工作時數，甚為明確，
    且因上開規定乃勞雇間勞動條件之最低標準，故縱使上訴人
    於任職時已同意前述工作時數，仍無礙被上訴人所定之工作
    時間已違反勞動基準法規定之事實；另上訴人於工作中或有
    接受被上訴人指導訓練之情事，然其既係在被上訴人之指揮
    監督下從事其所指定之工作，自仍屬為被上訴人工作之時間
    無疑，是被上訴人以此辯稱上訴人並無超時工作之情形，亦
    無可採。綜上所陳，上訴人主張被上訴人所定之工作時間業
    已違反勞動基準法第30條之規定，而有違反勞動法令之情事
    ，應屬可採，其自得依勞動基準法第14條第1 項第6 款之規
    定終止勞動契約。
  被上訴人雖又辯稱上訴人從未表示係因被上訴人違反勞動法
    令而終止勞動契約，其離職原因應為其他動物醫院高薪挖角
    云云，然按，勞工依勞動基準法第14條第1 項之規定終止勞
    動契約時，相關法令並未規定須向雇主表明其終止勞動契約
    之具體事由，且參以勞動基準法之立法宗旨乃在保障勞工權
    益，並考量勞雇雙方經濟實力及勞工法令知識之差距，自應
    認縱使勞工於終止勞動契約時並未具體表明其終止之事由，
    惟僅需其終止契約時，確有勞動基準法第14條第1 項各款所
    定之情形存在，其終止契約即屬正當合法，是被上訴人就所
    定工作時間既有違勞動基準法之相關規定，前已詳述，則上
    訴人因此終止勞動契約，自符合勞動基準法第14條第1 項第
    6 款之規定，而屬合法終止，被上訴人以前揭情詞，辯稱上
    訴人並非依勞動基準法第14條第1 項第6 款之規定終止契約
    云云，尚無可取。
  (3)承上所述，本件上訴人既係依勞動基準法第14條第1 項第6
    款之規定，合法終止兩造間之勞動契約，自不屬系爭聘任契
    約書第2 條第3 項所指無故片面終止勞動契約之情形，是被
    上訴人依該約定，請求上訴人賠償5,000 元，並退回薪資及
    獎金之一半，即無理由，不應准許。又被上訴人上開請求既
    不應准許，則有關上訴人任職期間所領取之薪資及獎金金額
    為若干，及該違約金之約定是否過高而應予酌減等爭點，即
    無再予審究之必要，併予敘明。
  (二)被上訴人得否依聘任契約書第2 條第9 項之約定，請求上訴
    人賠償30萬元？該違約金之約定是否過高而應予酌減？
    被上訴人主張上訴人有違反聘任契約書約定之情事，而應依
    該契約書第2 條第9 項之約定，賠償被上訴人30萬元違約金
    ，無非指上訴人任職未滿1 年即片面終止合約乙事而言，然
    上訴人係依勞動基準法第14條第1 項第6 款之規定終止勞動
    契約，並非無故片面終止契約，已如前述，自難認有何違反
    系爭聘任契約書之情事，是被上訴人依聘任契約書第2 條第
    9 項之約定，請求上訴人賠償30萬元，亦無理由，不應准許
    。另有關該違約金之約定是否過高而應予酌減之爭點，應無
    須再予審究，併此敘明。
七、綜上所述，被上訴人依聘任契約書第2 條第3 項、第9 項之
    約定，訴請上訴人給付違約金及其法定遲延利息，為無理由
    ，應予駁回。原審關於判決被上訴人勝訴部分，尚有未洽，
    上訴人就此部分指摘原判決不當，求予廢棄改判，為有理由
    ，爰由本院予以廢棄，並改判如主文第2 項所示。
八、本件第一、二審訴訟費用額確定為8,385 元，並應由被上訴
    人負擔，爰併諭知如主文第3 項所示。
九、本件事證已臻明確，兩造其餘攻擊、防禦方法經審酌後，認
    與判決結果不生影響，爰無逐一論述之必要，附此敘明。
十、據上論結，本件上訴為有理由，依民事訴訟法第436 條之1
    第3 項、第450 條、第78條、第87條第1 項，判決如主文。
中    華    民    國    98    年    12    月    3     日
                  民事第二庭  審判長法  官  方彬彬
                                    法  官  周群翔
                                    法  官  馬傲霜
以上正本證明與原本無異。
本件判決不得上訴。
中    華    民    國    98    年    12    月    7     日
                                    書記官  許秋莉


司法院資訊處製作；財團法人民間司法改革基金會備份。
